【裁判字號】    99,事聲,27
【裁判日期】    990326
【裁判案由】    聲明異議
【裁判全文】
臺灣板橋地方法院民事裁定              99年度事聲字第27號
聲  明  人  甲○○
即  債務人
相  對  人  乙  ○
即  債權人
            己○○
            丁○○
            戊○○
            丙○○
上列當事人間聲請支付命令事件，聲明人即債務人對於本院司法
事務官於民國98年12月29日就本院98年度司促字第41905 號支付
命令事件所為駁回其支付命令異議之裁定，聲明異議，本院裁定
如下：
    主    文
聲明異議駁回。
    理    由
一、按民事訴訟法第240 條之4 第1 項至第3 項分別規定：「當
    事人對於司法事務官處理事件所為之終局處分，得於處分送
    達後十日之不變期間內，以書狀向司法事務官提出異議。」
    、「司法事務官認前項異議有理由時，應另為適當之處分；
    認異議為無理由者，應送請法院裁定之。」、「法院認第1
    項之異議為有理由時，應為適當之裁定；認異議為無理由者
    ，應以裁定駁回之。」。查本件聲明人就本院民事庭司法事
    務官於民國98年12月29日所為98年度司促字第41905 號支付
    命令事件裁定駁回其支付命令異議之終局處分（依民事訴訟
    法第240 條之2 第1 項、第513 條第1 項規定以「裁定」名
    稱為之），聲明不服提起異議，是本院依法自應就本院司法
    事務官所為之裁定，審究聲明人之異議有無理由，合先敘明
    。
二、本件聲明異議意旨略以：聲明人係居住於台南縣七股鄉三股
    村90號，並設籍於該址，並未居住於台北縣永和市○○街49
    巷2 號（下稱永和址），有聲明人之戶籍謄本可證，聲明人
    日前經女兒吳淑莉告知，鈞院為調查聲明人是否居住於永和
    址，曾派台北縣警察局永和分局之偵查佐謝志忠，至聲明人
    居住過之上開永和址，調查聲明人是否仍居住於該處，經謝
    偵查佐多次查訪，均未訪視到聲明人及其他親屬，此有謝偵
    查佐至上開永和址不遇聲明人及其親屬所留之紙條一紙為證
    。事後巧因居住於台北市之聲明人之女吳淑莉回至永和址探
    視，發現謝偵查佐留下之一紙留言，遂與之聯繫，因而謝偵
    查佐方得以製作筆錄，是否原裁定以該筆錄為據，而認定聲
    明人確實居住於永和址？鈞院並未對聲明人本人行調查證據
    ，竟以其他傳聞證據證明聲明人居住於永和址，有違支付命
    令係非訟事件之規定。法律並無規定聲明人不得與妻分居二
    地，永和址並非聲明人之住所，亦非聲明人之居所，聲明人
    僅偶而至該處探視妻子，因其並無識字，即使收受鈞院送達
    聲明人之信件，亦不知如何處理，鈞院98年度司促字第4190
    5 號支付命令，聲明人嗣後得知，即向鈞院聲明異議，並請
    鈞院另行送達於聲明人於台南縣七股鄉三股村90號之住所，
    鈞院竟據以認定聲明人已收受上開支付命令，而未於法定期
    間提出異議，認事用法不無違誤。聲明人確實居住於台南縣
    七股鄉三股村90號從事養殖魚業，並未居住於永和址，有出
    租魚塭予聲明人之黃炎坤可證，為此提出異議等語。
三、按債務人於支付命令送達後，逾20日之不變期間，始提出異
    議者，法院應以裁定駁回之；送達，由法院書記官交執達員
    或郵務機構行之；由郵務機構行送達者，以郵務人員為送達
    人；送達於應受送達人之住居所、事務所或營業所行之；送
    達於住居所、事務所或營業所不獲會晤應受送達人者，得將
    文書付與有辨別事理能力之同居人或受僱人；民事訴訟法第
    518 條、第124 條、第136 條第1 項前段、第137 條第1項
    定有明文。又所謂住所，即以久住之意思住於一定地域之謂
    ，並不以登記為要件（民法第20條第1 項規定參照）；所謂
    居所，乃以暫時目的所居之場所；而所謂營業所，則指從事
    商業或其他營業之場所，有最高法院88年度台抗字第251 號
    裁判要旨參照。至戶籍法為戶籍登記之行政管理規定，戶籍
    地址乃係依戶籍法所為登記之事項，戶籍地址並非為認定住
    所之唯一標準，倘有客觀之事證，足認當事人已久無居住該
    原登記戶籍之地域，並已變更意思以其他地域為住所者，即
    不得僅憑原戶籍登記之資料，一律解為其住所，有最高法院
    88年度台抗字第251 號、93年度台抗字第393 號、94年度台
    抗字第687 號、97年度台抗字第118號裁判要旨可資參照。
四、經查：本件本院經相對人聲請，於98年9 月29日所核發98年
    度司促字第41905 號支付命令，係於98年10月2 日經郵務機
    關送達前開永和址，並經聲明人之配偶吳楊富枝簽收，有卷
    附送達證書可稽（見上開支付命令卷第25頁）。聲明人雖以
    ：其係居住於台南縣七股鄉三股村90號之戶籍地址，並未居
    住於永和址云云。惟戶籍地址非得作為認定住所之唯一標準
    ，已如前述。且查：依卷附聲明人於98年11月9 日向本院所
    提出之民事聲明異議狀（見上開支付命令卷第31頁），聲明
    人所記載之住址即為「台北縣永和市○○街49巷2 號」，其
    寄送上開聲明異議狀之信封所載寄件人甲○○之地址，亦為
    「台北縣永和市○○街49巷2 號」（見上開支付命令卷第32
    頁）。嗣於98年11月10日，聲明人又向本院提出民事聲明異
    議狀，該書狀所載聲明人之地址，及寄送該書狀之信封所載
    寄件人之地址，亦均為「台北縣永和市○○街49巷2 號」（
    見上開支付命令卷第34、35-1頁）。直至98年11月17日，聲
    明人始具狀改稱其未居住於上開永和址，而係居住於戶籍地
    址，自難信為真實。再經本院於98年11月12日發函囑請台北
    縣政府警察局永和分局查明聲明人是否居住於上開永和址結
    果，經該局於98年11月27日以北縣警永刑字第0980039255號
    函覆稱：經員警實地查訪該址住戶吳淑莉，稱其父甲○○確
    實居住於台北縣永和市○○街49巷2 號1 樓，有上開函文及
    隨文所附查訪紀錄表附卷可稽（見上開支付命令卷第40至42
    頁）。而依上開查訪紀錄表所載，警方詢問受查訪人即聲明
    人之女吳淑莉：「甲○○現住何址？」，吳淑莉明確答稱：
    「現居住台北縣永和市○○街49巷2 號1 樓，有時候回戶籍
    地居住。」等語，並於該查訪紀錄表上簽名蓋章。另參以卷
    附聲明人於97年7 月29日寄給相對人之被繼承人洪秋煙之存
    證信函影本，亦記載聲明人之地址為「台北縣永和市○○街
    49巷2 號1 樓」。是依上開各項事證，足認聲明人確實居住
    於上開永和址。因此，本院98年度司促字第41905 號支付命
    令於98年10月2 日送達聲明人上開永和址，於法自無不合。
    故聲明人遲至98年11月9 日始提出異議，揆諸前揭法條，其
    異議顯已逾20日之不變期間，原裁定駁回其異議，自屬合法
    有據。
五、綜上所述，聲明異議人所為本件聲明異議，並無理由，應予
    駁回。
六、爰依民事訴訟法第240 條之4 第3 項，裁定如主文。
中    華    民    國    99    年    3     月    26    日
                  民事第一庭    法  官  黃信樺
以上正本係照原本作成
如對本裁定抗告須於裁定送達後10日內向本院提出抗告狀，並應
繳納抗告費新台幣1,000元整。
中    華    民    國    99    年    3     月    26    日
                                書記官  李佳靜

司法院資訊處製作；財團法人民間司法改革基金會備份。
